臺灣高等法院民事判決　　　　 94年度家上更(一)字第12號
上　訴　人　甲○○
訴訟代理人　蘇美玲律師
被 上訴 人　乙○○
訴訟代理人　王如玄律師
　　　　　　黃育玲律師
上列當事人間請求履行同居事件，上訴人對於中華民國92年7月
3日臺灣臺北地方法院91年度婚字第449號第一審判決提起上訴，
經判決後，由最高法院發回更審，本院於95年12月19日言詞辯論
終結，判決如下：
    主      文
上訴駁回。
第二審及發回前第三審訴訟費用由上訴人負擔
    事實及理由
一、本件上訴人聲明求為判決：(一)原判決廢棄。(二)被上訴人在第
    一審之訴駁回。
    被上訴人聲明求為判決：上訴駁回。
二、被上訴人起訴主張：伊 (英文姓名為CHENG YU-CHIH)與上訴
    人 (原名蔣國明，原英文姓名為CHIANG CUO-MIN，於民國90
    年12月24日更名為甲○○，英文姓名更名為CHIANG TUNG-
    CHUN)均為中華民國國民，已共同生活十餘年，於民國（下
    同）86年1月6日產下一子蔣欣霖，並經上訴人認領。兩造曾
    於90年7月10日，在美國內華達州克拉克郡拉斯維加斯之百
    拉奇歐 (Bellagio)大飯店附設教堂內公開舉行結婚儀式，
    由牧師Rev.Wiliam Edward Ramsey主持福證儀式 (下稱系爭
    福證儀式)，並領有內華達州克拉克郡之編號336098號結婚
    證書 (marriage certificate，下稱系爭結婚證書)，已為
    合法夫妻，詎上訴人竟於90年9月間，無故離開雙方原設於
    台北市○○路○段5巷1弄2-1號10樓之共同生活處所，拒絕與
    伊履行同居生活，違背夫妻間之同居義務等情，爰依民法第
    1001條前段之規定，求為命上訴人應與被上訴人履行同居之
    判決。
    上訴人則以：兩造並無結婚之真意，前在百拉奇歐飯店附設
    教堂內所舉行系爭福證儀式並未公開，除兩造及牧師外，並
    無第三人在場觀禮，被上訴人亦未提出經合法認證並符合美
    國內華達州法律規定之結婚執照 (marriage license)及結
    婚證書原本，且在上址主持系爭福證儀式之人既非在職
    法官或指派辦理結婚事務之書記或副書記，均與該州法律及
    我國民法第982條第1項規定之結婚要件不符，不生結婚之效
    力。縱認兩造間有婚姻關係存在，惟兩造既無共同設籍之處
    所，故同居之地點在兩造未達成協議或經法院指定之前，尚
    處於不明確之狀態，被上訴人遽提起本件訴訟，於法無據云
    云，資為抗辯。
三、經查被上訴人主張兩造均為中華民國國民，並育有一子蔣欣
    霖，曾於90年7月10日在美國內華達州克拉克郡拉斯維加斯
    之百拉奇歐飯店附設教堂內，於牧師Rev.Wiliam Edward
    Ramsey主持下，舉行系爭福證儀式等情，業據其提出戶籍謄
    本、航空行程表及照片為證 (見原審卷一第8至10頁、90 至
    93頁)，且為上訴人所不爭執 (見本院卷第76、135頁)，自
    堪認為真實。
四、被上訴人主張兩造在上揭時地所舉行者為公開之結婚儀式，
    符合我國及美國內華達州之結婚成立要件，故兩造已為合法
    夫妻，上訴人應與伊履行同居等語。雖為上訴人所否認，並
    以前揭情詞置辯。惟查：
(一)、按婚姻成立之要件，依各該當事人之本國法，但結婚之方式
    依當事人一方之本國法，或依舉行地法者，亦為有效，涉外
    民事法律適用法第11條第1項定有明文。本件兩造均為中華
    民國國民，而系爭福證儀式則在美國內華達州舉行，是依上
    揭規定，兩造婚姻是否成立，自應視其是否符合我國法律所
    定婚姻成立之要件，但結婚之方式如依美國內華達州法律所
    定之方式舉行者，亦為有效。茲兩造所爭執者，厥為系爭福
    證儀式之舉行，是否符合我國或美國內華達州法律所規定之
    結婚方式。
(二)、次按我國民法第982條就結婚之方式，明定：「結婚，應有
    公開儀式及二人以上之證人；經依戶籍法為結婚之登記者，
    推定其已結婚」；又美國內華達州法律NRS122.040第1項、
    NRS 122.110條規定之結婚方式為：「Before persons may
    be joined in marriage,a license must be obtained for
    that prupose from the county clerk of any county in
    the State.」、「In the solemnization of marriage, no
    particular form is required except that the parties
    shall declare,in the presence of the justice, judge,
    minister,justice of the peace, commissioner of civil
    marriages or deputy commissioner of civil marriages,
    and the attending witness,that they take each other
    as husband and wife.；In every case there shall be
    at least one witness present besides the person
    performing the ceremony.」 (於結婚之前，當事人應取得
    本州所屬各郡之郡書記所核發之結婚執照；結婚儀式之舉行
    ，除雙方當事人應在法官、牧師、治安法官、辦理結婚事務
    之行政官或代理行政官以及在場證人前，宣布接受他方為夫
    或妻外，別無特定形式之要求；每一個案，除主持婚禮者外
    ，至少應有一位證人在場)，既為兩造所不爭執，且有律師
    Cassandra Campbell在該州公證人前出具聲明書，聲明上開
    規定為真正，並經該州州務卿Dean Heller及我國駐舊金山
    台北經濟文化辦事處驗證公證人之簽字屬實 (見原審卷一第
    46、47、300至312頁；本院92年度家上字241號卷第219、
    234頁)，應屬真實，是被上訴人自應舉證證明兩造在美國內
    華達州舉行之系爭福證儀式，符合上揭我國或美國內華達州
    法律規定之結婚方式。
(三)、茲查被上訴人所提出之系爭結婚證書，其上印有郡書記之職
    稱及姓名 (即SHIRLEY B.PARRAGUIRRE,COUNTY CLERK)，且
    經主持牧師Rev.William Edward Ramsey及見證人FELICITY
    C WU-KUO(即吳靜芬)在其上簽名，除正面印有經檔案員
    JudithA.Vandever登錄等文字 (Recorded by Judith A.
    Vandever,Recorder)，背面復印有該檔案員之印章，及標示
    檔案員用印即證明該文書為真正等文字 (certifies this
    is a true copy if impressed with recorder's seal)；
    而上開文書確經檔案員用印，復經美國內華達州州務卿Dean
    Heller及我國駐舊金山台北經濟文化辦事處予以認證 (見原
    審卷二第62至65頁)，經核均與美國內華達州法律NRS122.
    120第1項、NRS122.130第1項規定：「After a marriage is
    solemnized,the person solemnizing the marriage shall
    give to each couple being married a certificate of
    marriage.」、「Each person who solemnizes a marriage
    shall make a record of it and, within 10 days after
    the marriage, shall deliver to the county recorder
    of the county where the license was issued a copy of
    the certificate of marriage required by NRS122.120.
    」 (主持婚禮者於結婚儀式後，應發給每對新人一紙結婚證
    書；主持婚禮者就該婚禮應予紀錄，並應於婚禮後之10日內
    ，將NRS122.120所要求之結婚證書影本送交簽發結婚執照之
    郡所在之郡紀錄員─見原審卷一第308、309頁)相符；再經
    參酌上訴人對於被上訴人主張自美國內華達州克拉克郡網站
    可查詢到兩造之結婚記錄等情亦不爭執，並有該網頁資料可
    證（見本院92年度家上字241號卷第240至244、第247頁）。
    綜合上情以觀，已足資證明系爭結婚證書為美國內華達州克
    拉克郡所製發之公文書。雖上訴人爭執系爭結婚證書之形式
    ，與美國內華達州法律NRS122.120條所規定之格式不同云云
    ，惟經參酌該條第2項文字，乃係就結婚證書應具備之實質
    內容予以明定 (the certificate of marriage must be in
    substantially the following form:)，並非限定格式，是
    上訴人所為之此部分抗辯，殊不足取。又被上訴人另已提出
    符合美國內華達州法律NRS122.040第1項規定之結婚執照暨
    我國駐舊金山台北經濟文化辦事處之認證雖均係影本 (見本
    院卷一第51、52頁)，惟經參酌結婚執照上所記載之結婚
    當事人姓名、年籍、申請編號 (D336098)及郡書記姓名等事
    項，均與系爭結婚證書相同，且上訴人對於結婚執照上之上
    訴人簽名亦未予爭執 (見本院卷一第67頁)，從而，亦堪認
    定上開結婚執照係真正，且為美國內華達州克拉克郡所製發
    之公文書，是上訴人以該結婚執照為影本而爭執其為真正云
    云，亦不足取。
(四)、又依美國內華達州法律NRS122.030第2項規定：「With
    respect to any marriage solemnized on or after
    January 1,1971,the original certificate and records
    of marriage made by the judge,justice,minister,
    commissioner of civil marriages or deputy
    commissioner of civil marriages,as prescribed in
    this chapter,and the record thereof by the recorder
    of the county,or a copy or abstract of the record
    certified by the recorder,must be received in all
    courts and places as presumptive evidence of the
    fact of the marriage.」 (於1971年1月1日後所舉行之婚
    禮，由法官、牧師、治安法官、辦理結婚事務之行政官或代
    理行政官依本章規定所製作之原始結婚證書或紀錄，以及由
    郡檔案員所為之紀錄，或由檔案員所證明之紀錄副本或摘要
    ，於法院或其他場合，應採為推定婚姻存在之證據─見本院
    92年度家上字241號卷第239頁)，因此，被上訴人所提出，
    由美國內華達州克拉克郡檔案員Judith A.Vandever於90年7
    月20日所制發之結婚摘要證明書 (Certified Abstract of
    Marriage─見原審卷一第13頁、本院卷一第54頁)，顯屬上
    揭規定所稱之由檔案員所證明之摘要，而該結婚摘要證明書
    ，業經我國駐舊金山台北經濟文化辦事處核閱認證 (見本院
    卷一第54、55頁)，且其上所記載之結婚當事人姓名、結婚
    日期、申請編號 (D336098)、檔案員姓名及職稱 (SHIRLEY
    B. PARRAGUIRRE,COUNTY CLERK)等事項，復與系爭結婚證書
    相同，從而，上開結婚摘要證明書亦堪認係美國內華達州克
    拉克郡所製發之公文書。
(五)、兩造均不爭執系爭福證儀式係在百拉奇歐飯店附設教堂內舉
    行，惟對於福證儀式進行時，除牧師及兩造在場外，有無其
    他人在場及教堂大門是否關閉等節予以爭執。證人吳靜芬在
    原審證稱：「 (結婚時)我們都在教堂裡面，坐在最後一排
    ，包括蔣先生帶去的朋友」、(結婚典禮時，教堂的門)本來
    是要關起來比較隆重，但是小孩跑來跑去，所以門當時是開
    著。」、「並有攝影在等候室的電視都可以看到」 (見原審
    卷一第79、80頁)，及證人即被上訴人之母李淑惠在原審證
    稱：「我在禮堂後面的椅子上」、「當時禮堂的門是開著，
    飯店的人員牽白紗、攝影，小孩跑來跑去，蔣先生的特別助
    理幫我帶小孩」 (見原審卷一第81頁)；而證人即上訴人之
    特別助理張晉嘉則在原審證稱：「當時我在等候室靠近教堂
    的門這邊」、「這幾個人 (指吳靜芬、李淑慧、蔣欣霖)都
    在等候室的沙發區」、「蔣先生交代我，這是要了卻原告穿
    白紗的心願，蔣先生要我在門口守著」、「結婚典禮時，只
    有牧師，還有原告、被告三位」、「當時教堂的門關，我在
    外面守著」、「當時我背對著教堂的門」、「有無上鎖，我
    不能確定，但是門是關著」、「門是裡面的人打開的，我沒
    有印象是誰先出來的，因為我背對著門」 (見原審卷一第
    111 至113、285頁)，既有不符，自應參酌其他事證予以綜
    合審認。
(六)、依上訴人所提出之編號13-1、13-2及13-3等3張照片 (見外
    放證物袋)所示場景，兩造係於系爭福證儀式結束後，返身
    向教堂外步出，牧師則佇立於兩造數尺外之教堂後方，其中
    編號13-2及13-3兩張照片，明顯可見其行進之位置距教堂門
    口尚有1、2公尺之距離，顯見上揭照片均是由教堂外向內拍
    攝，而上揭照片經送請法務部調查局鑑定結果認為係傳統底
    片型相機拍攝，且3張照片之當事人臉部特徵均極為相似，
    研判應為同一人，有鑑定通知書可證 (見原審卷二第27頁)
    ，足徵上揭照片均屬真正，堪予採認為證據，從而，依上揭
    照片所示場景，被上訴人主張教堂大門於系爭福證儀式進行
    中並未關閉等語，應屬可取。至證人張晉嘉既證稱教堂大門
    曾於系爭福證儀式時關閉，嗣再由人自內部打開云云；卻復
    證稱系爭福證儀式進行中，教堂內除牧師及兩造以外，並無
    第三人云云，顯相矛盾，蓋依上揭照片所示，兩造自教堂內
    部緩步而出之際，教堂大門已然洞開，並非俟兩造抵達門口
    處始行推開大門，苟教堂大門曾經關閉，則必有牧師及兩造
    以外之第三人在教堂內觀禮，並俟系爭福證儀式完成後將大
    門打開，他人始有可能攝得兩造步出教堂過程之照片，是證
    人張晉嘉所為上揭證詞，顯係事後企圖附和上訴人之說詞，
    殊不足取。雖上訴人另抗辯教堂大門係由其於系爭福證儀式
    結束後自行前往開啟，再返身偕同被上訴人步出教堂云云，
    惟衡其所辯，有違一般常情，委不足取。
(七)、上訴人所提出之編號5-13及5-15等2張照片 (見外放證物袋)
    ，雖因分別由照片中之人物之後方及側面拍攝，而未能完全
    顯示當事人之臉部特徵，致法務部調查局無從據以與上揭編
    號13-1、13-2及13-3等3張照片比對是否為同一人 (見原審
    卷二第27頁)，惟經本院以肉眼綜合觀察上揭5張照片中當事
    人之儀容、衣著、身材、舉止及場所等一切情狀，堪認編號
    5-13及5-15等2張照片即為牧師為兩造進行福證儀式之現場
    。又編號5-13及5-15等2張照片雖經法務部調查局鑑定研判
    係以數位相機或數位攝影機翻拍或掃描器掃描複製之電子檔
    案，有可能經電腦影像編輯軟體修飾，再由富士系列數位沖
    印店印製之照片，未必為當事人本人親由攝影者所拍攝之結
    果 (見原審卷二第119頁)，惟衡以上開鑑定意見僅係研判認
    為該2張照片可能為翻拍或掃描複製電子檔案取得，並未認
    定該2張照片係經人為合成，亦即並未否定該2張照片拍攝內
    容之真實性，而證人李淑惠、張晉嘉亦一致證稱婚禮當天有
    一黑人攝影師協助拍照 (見原審卷一第81、112頁)，應認該
    2張照片具有證據能力。而經審酌編號5-13及5-15等2張照片
    所示場景，均係於系爭福證儀式進行中所拍攝，且取景位置
    不同，一在人物背面，一在人物側面，顯難認為係由固定之
    錄影裝備攝錄，是上訴人所抗辯上開2紙照片係由教堂之錄
    影機中攝錄云云，即非可取。從而，應認系爭福證儀式進行
    中，教堂內確有牧師及兩造以外之第三人在場，並從事拍攝
    編號5-13及5-15等2張照片之行為，是上訴人抗辯系爭福證
    儀式進行中，除牧師及兩造外，並無第三人在場云云，自不
    足取。至上訴人所提出百拉奇歐大飯店員工Mildred
    Schmeidman之聲明書，雖經美國內華達州州務卿Hean
    Heller及我國駐舊金山台北經濟文化辦事處認證確經公證人
    簽字 (見原審卷一第167至170頁)，堪信為Mildred
    Schmeidman所出具之私文書，惟衡以被上訴人既未同意
    Milred Schmeidman於法院外以書狀為陳述，該私文書亦未
    附具Mildred Schmeidman之結文，且被上訴人對於該私文書
    之內容真實性復予以爭執 (見原審卷一第207頁、第208頁)
    ，依民事訴訟法第305條第3項、第5項前段規定，自不得以
    之作為認定之依據。
(八)、被上訴人所提出之內華達州克拉克郡地方法院家事法庭於
    2006年3月10日所為之判決 (見本院卷第104至117頁)，雖未
    經我國法院認可其效力，惟上開判決既屬外國之公文書，且
    上訴人對於該判決之形式上真正暨被上訴人所提出之譯本並
    未予以爭執 (見本院卷第150頁)，本院自得對於該判決暨其
    譯本之內容，予以斟酌。依上開判決認定之事實：兩造於
    2001年7月8日進住百拉奇歐飯店後，曾與飯店人員Mildred
    Schmeidman見面，雙方確認兩造所欲舉行之婚禮為有法律拘
    束力之婚禮，另在婚禮當天，牧師亦再次詢問兩造是否欲舉
    行合法之婚禮，復為兩造所肯認，而婚禮進行中，有錄影師
    在教堂接待區後方的錄影控制室觀看整個婚禮，以便適當地
    指導音樂與錄製設備，婚禮開始後，證人吳靜芬、李淑惠及
    蔣欣霖在教堂外的接待室透過即時的閉路螢幕，繼續觀看婚
    禮進行，且至少有吳靜芬、李淑惠、蔣欣霖、Mildred
    Schmeidman、教堂攝影師及錄影師曾即時透過閉路電視觀看
    婚禮，婚禮進行期間，上訴人表達迎娶被上訴人作為合法妻
    子的意願，而被上訴人則信任其意願，並未提及教堂大門曾
    經關閉，且除認定兩造應有舉行具有法律拘束力之婚禮之意
    願外，並確認包括證人吳靜芬在內等多人曾在教堂外之接待
    室，即時透過閉路電視觀看婚禮之過程，從而，縱如上訴人
    所指，證人吳靜芬、李淑惠均未進入教堂內，惟衡酌教堂大
    門並未關閉或上鎖，且眾人得在教堂外之接待室，透過閉路
    電視即時觀看婚禮等情，亦應認系爭福證儀式已屬公開進行
    ，且有多人予以見證。雖上訴人爭執其未受合法送達，致遭
    上開美國法院予以一造辯論判決，且該判決係依美國內華達
    州法制，係由被上訴人所委任之律師撰擬，其內容與被上訴
    人於該院所提出之起訴書相互矛盾云云，惟查，兩造雖不爭
    執上揭美國法院之判決係由被上訴人所委任之律師撰擬，惟
    衡其判決既載明其所為之事實認定、法律結論與判決，均係
    參考百拉奇歐飯店證人之口頭辯論與證詞，審查被上訴人之
    證詞，考量所有之書面證據，以及在完全瞭解事實與法律之
    下所為，且上訴人亦指稱判決內容亦與被上訴人之起訴書未
    盡相同 (見本院卷一第166至179頁)，從而，上開判決所記
    載之事實，顯係綜合各項事證所認定，而非偏採被上訴人一
    方所提出之證據，是上訴人所為之此部分抗辯，亦無足取。
(九)、依上所述，兩造在美國內華達州克拉克郡拉斯維加斯之百拉
    奇歐 (Bellagio)大飯店附設教堂內所舉行之系爭福證儀式
    ，應堪認定為公開，且參酌牧師及證人吳靜芬既願簽名於系
    爭結婚證書上，亦足認彼等有為系爭福證儀式見證之意願，
    而被上訴人於舉行系爭福證儀式前，亦已按美國內華達州之
    規定，申請結婚執照，是依上揭規定，兩造所舉行之系爭福
    證儀式，已符合我國及美國內華達州法律所規定之結婚方式
    ，從而，兩造之婚姻關係業已合法成立。至上訴人雖一再爭
    執並無結婚之真意，僅係為滿足被上訴人披白紗之心願云云
    ，惟考量上揭法律明定結婚方式之意旨，無非欲藉行為人形
    諸於外之客觀事實，用以推認其真意，苟容許當事人事後以
    心中保留為由，任意爭執婚姻之有效性，豈非嚴重危害婚姻
    關係之安定性。況參酌兩造不計勞費，遠赴美國內華達州舉
    行系爭福證儀式，且為配合當地法制，共同申辦結婚執照，
    凡此諸多行為，顯非上訴人所抗辯僅係為滿足被上訴人披白
    紗之心願云云所得以合理解釋，是上訴人所為之此部分抗辯
    ，亦不足取。
(十)、復按夫妻互負同居之義務，但有不能同居之正當理由者，不
    在此限，民法第1001條定有明文。本件兩造之戶籍地及現居
    所均不相同 (見原審卷一第227頁、本院卷一第40頁、本院
    卷二第96頁)，而上訴人對於被上訴人主張兩造自90年9月間
    起，即未曾同居之事實亦不爭執 (見原審卷一第14至16 頁
    、本院卷一第17頁)，且上訴人復不能證明其有何不能同居
    之正當理由，是依上揭規定，上訴人自負有與被上訴人同居
    之義務。
(十一)、末按夫妻之住所，由雙方共同協議之，未為協議或協議不成
    時，得聲請法院定之，民法第1002條第1項固定有明文，惟
    按夫妻住所之設定與夫妻應履行同居之義務尚有不同，住所
    乃決定各項法律效力之中心地，非民法所定履行同居義務之
    唯一處所，夫妻縱未設定住所，仍應以永久共同生活為目的
    ，而互負履行同居之義務 (司法院釋字第452號解釋參照)。
    本件兩造雖未能於本院審理中協議共同之住所，惟此僅涉及
    雙方日後是否本於上揭規定再行協議或聲請法院裁定之問題
    ，尚不因而影響上訴人對被上訴人所應負同居義務之履行，
    是上訴人以兩造未達成協議或經法院指定同居地點之前，被
    上訴人尚不得提起本件訴訟云云予以爭執，亦非可取。
五、綜上所述，被上訴人本於民法第1001條之規定，請求上訴人
    應與其履行同居義務，自屬應予准許。從而，原審所為上訴
    人敗訴之判決，並無不合，上訴論旨仍執前詞指摘原判決不
    當，求予廢棄改判，為無理由，應予駁回。
六、至兩造其餘之攻擊或防禦方法及未經援用之證據，經本院斟
    酌後，認為均不足以影響本判決之結果，自無逐一詳予論駁
    之必要，併此敘明。
七、據上論結，本件上訴為無理由，依民事訴訟法第449條第1項
    、第78條，判決如主文。
中　　華　　民　　國　　96　　年　　1　　月　　 2　 　日
  　　　　　　　　　民事第六庭
                        審判長法　官  林鄉誠
　　  　　　　　　　　　      法　官  楊豐卿
　　　  　　　　　　　　      法　官  許紋華
正本係照原本作成。
上訴人如不服本判決，應於收受送達後20日內向本院提出上訴書
狀，其未表明上訴理由者，應於提出上訴後20日內向本院補提理
由書狀（均須按他造當事人之人數附繕本）上訴時應提出委任律
師或具有律師資格之人之委任狀；委任有律師資格者，另應附具
律師資格證書及釋明委任人與受任人有民事訴訟法第466條之1第
1項但書或第2項（詳附註）所定關係之釋明文書影本。
中　　華　　民　　國　　96　　年　　1　　月　　 3 　　日
　　　　　　　　　　　　　　　書記官  潘大鵬
附註：
民事訴訟法第466條之1（第1項、第2項）：
對於第二審判決上訴，上訴人應委任律師為訴訟代理人。但上訴
人或其他法定代理人具有律師資格者，不在此限。
上訴人之配偶、三親等內之血親、二親等內之姻親，或上訴人為
法人、中央或地方機關時，其所屬專任人員具有律師資格並經法
院認為適當者，亦得為第三審訴訟代理人。
